臺灣板橋地方法院刑事判決　　　　　　　96年度易字第1538號
公　訴　人　臺灣板橋地方法院檢察署檢察官
被　　　告　甲○○
上列被告因偽造文書案件，經檢察官聲請簡易判決處刑（九十六
年度偵字第一八一號），本院認不宜逕以簡易判決處刑，改行通
常程序審理，判決如下：
    主  文
甲○○無罪。
    理  由
一、公訴意旨略以：被告甲○○前因侵占案件，經臺灣板橋地方
    法院判處有期徒刑九月，於民國九十一年一月九日執行完畢
    。甲○○與張詠茹（原名張麗冠，已另以九十五年度偵字二
    五九二六號聲請簡易判決處刑）、楊劉素真（另為緩起訴處
    分）與年籍不詳之「鄧志明」基於使公務員登載不實公文書
    復持以行使之犯意聯絡，由張詠茹介紹甲○○與印尼國人士
    SITI KHOTIJAH ，以通謀虛偽意思表示之方式辦理結婚手續
    ，於九十二年十一月十七日在印尼雅加達辦理假結婚，並辦
    理結婚登記，而於九十二年十二月三十日，甲○○向臺北縣
    蘆洲市戶政事務所辦理結婚登記，再由張詠茹接續辦理SITI
    KHOTIJAH申請內政部入出境管理局（下稱入出境管理局，九
    十六年一月二日改為入出境及移民署）核發入境簽證後，提
    出前開簽證、結婚登記證明等文件，分別向外交部、臺北縣
    政府警察局等，以依親名義，申請核發在臺居留證，而使SI
    TI KHOTIJAH於九十三年一月二十九日自印尼搭機抵臺，連
    續使臺北縣蘆洲市戶政事務所、入出境管理局、外交部、臺
    北縣政府警察局之公務員將甲○○與SITI KHOTIJAHK假結婚
    之不實事項，登載於戶籍登記簿及相關文書內而行使之，足
    以生損害於我國政府對於人民戶籍、入出境管理及在臺外籍
    人士管理之正確性。因認被告所為係犯刑法第二百十六條、
    第二百十四條之行使使公務員登載不實文書罪云云。
二、按犯罪事實應依證據認定之，無證據不得認定犯罪事實；不
    能證明被告犯罪者，應諭知無罪之判決，刑事訴訟法第一百
    五十四條第二項及第三百零一條第一項分別定有明文；又刑
    法第二百十四條所謂使公務員登載不實事項於公文書罪，須
    一經他人聲明或申報，公務員即有登載之義務，並依其所為
    之聲明或申報予以登載，而其登載之內容又屬不實之事項，
    始足構成。若其所為聲明或申報，公務員尚須為實質之審查
    以判斷是否真實，始得為一定之記載者，即非本罪所稱之使
    公務員登載不實，應無刑法第二百十四條之適用，此經最高
    法院著有七十三年台上字第一七一○號判例足資參照。
三、公訴人認被告甲○○涉犯行使使公務員登載不實文書罪，無
    非係以證人SITI KHOTIJAH 、楊劉素真於警詢及偵查中之證
    述、甲○○全戶戶籍資料查詢結果、張麗冠、張詠茹名片各
    一張、外勞居留資料查詢、外僑居留資料查詢各一張、SITI
    KHOTIJAH居留證影本及申請外僑居留證相關資料三張，為其
    主要論據。惟查，警詢、偵查中被告均未到庭應詢，檢察官
    未經通緝，僅依證人等之指述及模糊不清之口卡指認，逕行
    就被告上揭犯行聲請本院簡易判決處刑，就被告人別確認及
    辯護權之維護已有未洽，核先敘明。經查：
  (一)有關張詠茹介紹被告甲○○與印尼國人士SITI KHOTIJAH ，
    以通謀虛偽意思表示之方式辦理結婚手續，於九十二年十一
    月十七日在印尼雅加達辦理假結婚，並辦理結婚登記，而於
    九十二年十二月三十日，甲○○向臺北縣蘆洲市戶政事務所
    辦理結婚登記，再由張詠茹接續辦理SITI KHOTIJAH 申請內
    政部入出境管理局核發入境簽證後，提出前開簽證、結婚登
    記證明等文件，向臺北縣政府警察局，以依親名義，申請核
    發外僑居留證，而使SITI  KHOTIJAH於九十三年一月二十九
    日自印尼搭機抵臺等事實，固經檢察官提出上揭證據加以證
    明，惟被告與印尼國人士SITI KHOTIJAH虛偽結婚之事項，
    經被告與張詠茹等共犯，以申請居留證核發及居留之過程中
    ，受理之臺北縣蘆洲市戶政事務所、內政部入出境管理局、
    臺北縣政府警察局等單位，登載於各該公文書上，是否即與
    刑法第二百十四條之犯罪構成要件相合，尚應審查者即上揭
    行政機關之公務員，是否尚須為實質之審查以判斷是否真實
    ，始得為一定之記載者為斷。
  (二)查戶籍法第二十五條、第五十四條、第五十六條分別規定：
    「戶籍登記事項自始不存在或自始無效時，應為撤銷之登記
    」、「申請人故意為不實之申請或有關機關、學校、團體、
    人民故意提供戶政機關不實之資料者，處新臺幣九千元以下
    罰鍰」、「本法有關罰鍰之處分，由戶政事務所為之」；而
    同法第四條、第十七條、同法施行細則第十三條第一項第六
    款、第二項復規定，結婚登記之申請，申請人應於申請時提
    出證明文件正本，由戶政機關查驗核實後為之。足徵戶籍法
    所謂結婚之身分登記，並非僅指戶籍上之註記而已，實應包
    括有無結婚之事實行為在內，故如並無結婚之實而申請結婚
    登記，該管戶政事務所除可依上開規定科以行政罰鍰外，並
    得以實際上無結婚之事實，而逕行撤銷其結婚之登記，足見
    戶政機關對於人民之身分登記，非無實質之審核義務，此參
    之最高法院九十四年台上字第六六六七號判決亦明。
  (三)次查入出國及移民法第二十二條、第三十條分別規定，外國
    人取得居留資格後，應於十五日內，向主管機關申請外僑居
    留證。主管機關核發外僑居留證，應副知相關機關；有下列
    情形之一者，撤銷或註銷其外僑居留證︰一、申請資料虛偽
    或不實者；又同法第六十六條則規定，舉發違反本法規定之
    事實，經查證屬實者，得對舉發人獎勵之；其獎勵辦法，由
    主管機關定之。而舉發違反入出國及移民法事件獎勵辦法第
    二條、第六條第九款分別定有，本法第六十六條所稱舉發，
    係指舉發人提供主管機關尚未發覺之違反本法規定之事實而
    經查證屬實者，或提供具體事證而緝獲依本法應執行強制出
    國或驅逐出國處分之人；舉發下列事實之一者，發給舉發人
    獎金：九、外國人有本法第三十條第一款或第二款規定，應
    撤銷或註銷外僑居留證；再入出國及移民法第六十五條又規
    定，本法許可外國人在我國居留或永久居留之查察登記，由
    主管機關辦理；其查察登記辦法，由主管機關會同外交部定
    之。外國人居留或永久居留查察登記辦法第一條、第五條第
    二款、第七條第二項、第十條則分別規定，查察登記事項如
    下：二、工作、出生、死亡、結婚、離婚事項。查察登記之
    對象，經發現有下列情事之一者，應即通知其依規定辦理或
    註記之查察登記之對象有本法第三十條、第三十一條所定情
    形之一者，撤銷或註銷其外僑居留證、外僑永久居留證。內
    政部入出國及移民署設立前，本辦法之查察登記業務，由內
    政部警政署規劃，並督導直轄市、縣（市）警察局執行，是
    本件受理外僑居留證核發之機關臺北縣政府警察局，依上揭
    規定及該局九十六年五月二十三日北縣警外字第○九六○○
    六三二一三號函及所附外僑居留證核發作業程序之規定，於
    收件後即有審查之義務，其對於核發之外僑居留證，如接受
    檢舉，或因其他方式，發現有虛偽不實之事項時，自可依上
    揭規定，予以撤銷。足見上揭機關，對於外僑居留證之核發
    及登記事項，均非無實質之審核義務。
  (四)綜合上開規定及判例、判決意旨觀之，為入境臺灣地區從事
    勞務工作而與中華民國國民結婚事項之真偽，該管戶政機關
    、警察及入出境管理局之公務員，顯均有實質查核之義務，
    故被告縱以虛偽結婚事項，申請身分、外僑居留證及入境之
    登記，亦與刑法第二百十四條之犯罪構成要件不合。末查，
    起訴書僅載「外交部」卷內並無任何有關外交部之資料，足
    以引為證明起訴書所載之內容，檢察官既未經舉證，本院就
    無庸調查認定，此外復查無其他積極之證據足以證明被告有
    上揭犯行，不能證明被告犯罪，自應為無罪判決之諭知。
四、末按法院認為應科拘役、罰金或應諭知免刑或無罪之案件，
    被告經合法傳喚無正當理由不到庭者，得不待其陳述逕行判
    決，刑事訴訟法第三百零六條定有明文，本件被告既應為無
    罪判決之諭知，已詳如上述，被告又經合法傳喚未經到庭，
    本院不待其陳述逕行判決。
據上論斷，應依刑事訴訟法第四百五十二條、第三百零一條第一
項、第三百零六條，判決如主文。
本件經檢察官朱立豪到庭執行職務。
中　　華　　民　　國　　96　　年　　8 　　月　　31　　日
                  臺灣板橋地方法院刑事第十八庭
                  　　　  審判長法　官  連育群
                                法　官  吳幸娥
                                法　官  王綽光
以上正本證明與原本無異
如不服本判決應於送達後10日內向本院提出上訴狀（應附具理由
）
                                書記官　許清秋
中　　華　　民　　國　　96　　年　　9 　　月　　3 　　日
